臺灣高等法院民事判決　九十一年度上字第一三六號
　　上　訴　人　乙○○
　　　　　　　　甲○○
　　上　訴　人　丙○○
右當事人間履行契約事件，兩造對於中華民國九十年十一月二十六日臺灣桃園地方法
院九十年度訴字第一二一九號第一審判決各自提起上訴，本院判決如左：
    主      文
原判決關於命上訴人乙○○、甲○○給付超過新台幣拾萬元及法定利息部分，及該部
分假執行之宣告，暨命上訴人乙○○、甲○○負擔訴訟費用之裁判均廢棄。
右開廢棄部分，上訴人丙○○在第一審之訴及其假執行之聲請均駁回。
乙○○、甲○○其餘上訴駁回。
丙○○上訴駁回。
第一審關於命乙○○、甲○○負擔訴訟費用部分，及第二審訴訟費用關於乙○○、甲
○○上訴部分，由上訴人乙○○、甲○○負擔三分之一，餘由上訴人丙○○負擔。第
二審訴訟費用關於丙○○上訴部分，由丙○○負擔。
    事實及理由
一、上訴人丙○○起訴主張其於民國八十八年十月二十日與上訴人乙○○、甲○○訂
　　立不動產交換契約書，約定由丙○○購買中壢市○○路三百二十八號及三百三十
　　號房屋二棟（含坐落基地，共值新台幣（下同）四千九百五十萬元，以下簡稱三
　　百二十八號、三百三十號房屋），交換乙○○、甲○○所有平鎮市○○路○段四
　　十一號及四十三號房屋二棟（含坐落基地，市價三千萬元上下，下簡稱四十一號
　　、四十三號房屋），因丙○○之房地價值高於乙○○、甲○○之房地價值，故約
　　定應由乙○○、甲○○補貼丙○○七百萬元整，雙方並於契約書第八條明定：「
　　雙方如有違約願賠償對方新台幣壹仟萬元正」，丙○○於八十八年十一月二十六
　　日將三百三十號房屋所有權移轉登記予乙○○，而三百二十八號房屋亦於八十八
　　年十一月間著手辦理過戶所需之申報增值稅、契稅等相關手續，惟乙○○、甲○
　　○對交換條件不滿致契約無法順利履行，直至渠等要求丙○○同意將伊等應補貼
　　之七百萬元減為六百萬元後，始於八十九年四月廿四日承諾「將平鎮市○○路四
　　十一及四十三號兩筆基地及建物提供甲方（即丙○○）辦理設定抵押權」及「民
　　國八十九年七月二十日以前乙方（即乙○○、甲○○）應將平鎮市○○路四十一
　　及四十三號房屋內物品搬遷並辦理營利事業登記他遷」；復於八十九年五月十八
　　日訂立交屋證明書時，就乙○○、甲○○交付系爭不動產之時間再度確認，該證
　　明書第三條明定：「‧‧‧而其最後移交日期應為民國八十九年七月二十日，即
　　將應隨同交付予甲方（即丙○○）管業之交換標的；平鎮市○○路○段四十一、
　　四十三號房屋及基地，於該最後期限到期後亦直接由甲方（即丙○○）取得管領
　　使用之。」等語；雙方並於第六條訂明：「本交換不動產之法律行為；甲乙雙方
　　皆應秉持誠信原則完成，期間倘有違約時；違方應負擔賠償原所簽立之交換契約
　　第八條所訂之懲罰性違約金新台幣壹仟萬元整，今甲乙雙方再確認無誤，期得雙
　　方無慮的進行完成本交換不動產之法律關係」等語。嗣乙○○、甲○○未依約交
　　付相關證件為丙○○辦理抵押權設定登記，又遲至八十九年八月七日才履行交屋
　　義務，使丙○○相關投資計畫蒙受損失，爰依上揭交換契約第八條、交屋證明書
　　第六條之規定，起訴請求乙○○、甲○○給付懲罰性違約金三百萬元整。原判決
　　未全盤考量經濟社會變動快速及所造成之損害或利益甚鉅，亦未指出違約金核減
　　為三十萬元之理由，實有未當，並上訴聲明：(一)原判決不利於上訴人之部分廢棄
　　。(二)右廢棄部分，被上訴人應再給付上訴人二百七十萬元整，並自起訴狀繕本送
　　達翌日起至清償日止，按年息百分之五計算之利息。(三)第二項聲明請准上訴人提
　　供現金或等值之銀行可轉讓定期存單供擔保宣告假執行。答辯聲明：駁回上訴。
二、乙○○、甲○○則抗辯依兩造所訂之不動產交換契約書第三、四條約定，丙○○
    所購置之三二八、三三０號房屋應先登記與乙○○、甲○○，丙○○僅將三三０
    號房屋過戶與乙○○、甲○○，三二八號房屋則因斯時有抵押權負擔，丙○○理
    應先清償債務並塗銷抵押權後，再移轉所有權登記與乙○○、甲○○，惟其自行
    將三二八號房屋過戶與自己，並向銀行貸款七百萬元，已屬違約，何能要求乙○
    ○、甲○○先履行交屋。遂於八十九年四月廿四日達成協議，丙○○同意移轉三
    二八房地所有權予乙○○、甲○○，而乙○○、甲○○於九十年五月十八日匯款
    六百萬元（原約定七百萬元，雙方同意減為六百萬元），以抵償丙○○向銀行之
    貸款，並取得抵押權塗銷同意書，而依兩造於八十九年四月二十四日訂立之協議
    書，丙○○應於同年月三十日前將三二八號房屋過戶於乙○○、甲○○，而丙○
    ○遲至同年六月一日始辦妥過戶，已有遲延；乙○○、甲○○未據以主張遲延，
    仍如期於八十九年七月二十日前搬遷並待點交，惟丙○○於約定點交房屋之後二
    日即八十九年七月二十二日始前來受領房屋，又遲至八月七日前來與乙○○、甲
    ○○結算雙方應互相找貼之稅款及墊款，且另行要求乙○○、甲○○簽署承諾書
    ，惟該承諾書僅係倘乙○○、甲○○有未如期搬遷之廢棄物，丙○○得逕為處理
    之依據而已，豈知丙○○竟持之解為乙○○、甲○○遲延交屋之證據。又丙○○
    所拍攝之照片，部分顯示日期為八十九年七月二十一日，部分則無，其拍攝時間
    是否確為八十九年七月二十一日，不無疑問。倘丙○○確係該日前來察看，卻未
    通知乙○○、甲○○交屋而僅拍照，顯與誠信原則不符。況且乙○○、甲○○經
    營之輪胎行既於八十九年六月九日變更營業地址為中壢市○○路八號，並準備於
    八十九年七月二十五日開張，其電腦設備、輪胎、新招牌等，早已安裝擺設妥當
    ，原址僅剩廢棄物，已無其他物品，故丙○○所指未依約點交房屋云云，顯與事
    實不符。縱乙○○、甲○○未如期點交房屋，丙○○亦得依八十九年五月十八日
    雙方協議之交屋證明書，逕行進入並處理其內物品，亦可維持其權益。況依上開
    交屋證明書約定，乙○○、甲○○僅需在九十年七月二十一日前送件將四一、四
    三號房屋過戶與丙○○即可，而該二房屋已於八十九年十月二十六日完成過戶與
    丙○○指定之新衡企業有限公司，較約定之期限，已屬提前，並無遲延、違約情
    事。又縱有違約情事，距約定之日僅遲延交付十七日，而丙○○自認遲延交付時
    未與他人簽約賣屋，且迄今未加以利用，依土地法第九十七條第一項規定按土地
    申報地價及房屋之價值之年息百分之十計算相當於十七日租金之損害金，亦僅一
    萬五千一百五十五元，是原審判決認應給付違約金三十萬元顯屬過高等語，資為
    抗辯。並聲明：原判決關於上訴人等敗訴部分廢棄。右廢棄部分，駁回被上訴人
    在第一審之訴及其假執行之聲請。答辯聲明：駁回上訴。
三、丙○○主張兩造於八十八年十月二十日約定由丙○○以三二八號及三三０號房屋
    兩棟，交換乙○○、甲○○所有四一號及四三號房屋二棟，另於八十九年五月十
    八日約定乙○○、甲○○應於八十九年七月二十日將四一號及四三號房屋交付丙
    ○○，如一方有違約，應賠償他方一千萬元之事實，業經丙○○提出不動產交換
    契約書及交屋證明書（見原審卷第十六頁至十七頁、第二一頁至第二二頁）為證
    ，復為乙○○、甲○○所不爭執，自堪信此部分之主張為真實。
四、丙○○主張乙○○、甲○○違約未於八十九年七月二十日將四一號及四三號房屋
    交付與丙○○，依約自得請求乙○○、甲○○給付違約金等語，並提出承諾書影
    本（見原審卷第二三頁）為證，然為乙○○、甲○○所否認，稱已於八十九年七
    月二十日前將四一號及四三號房屋內物品搬遷，係丙○○未於是日前來受領房屋
    ，且已於同年月二十二日將房屋交付丙○○，八月七日丙○○係前來結算找貼之
    稅款及墊款，應其要求所書立之承諾書僅係作為如有未如期搬遷之廢棄物，丙○
    ○得逕為處理之依據，並非是日始點交房屋予丙○○，又丙○○依約應於八十九
    年四月三十日將上開三二八號房屋移轉所有權予乙○○、甲○○，惟其遲於同年
    六月一日始移轉完畢，已屬違約，何能請求乙○○、甲○○給付違約金？等語資
    為抗辯。經查：
  (一)按債務人非依債務本旨實行提出給付者，不生提出之效力，民法第二百三十五條
　　前段定有明文。給付之提出，凡給付之內容、給付之時期、給付之處所、提出給
　　付之人及其相對人均應符合該債務本來之要求，使債權人現實的處於可得受領的
　　狀態，如債務人提出之給付與債務本旨並不相符，債權人雖拒絕受領或不為受領
　　，不負遲延責任。又所謂實行提出，係指有關給付之必要行為均已完成之意。
  (二)乙○○、甲○○主張其已於八十九年七月二十日前搬遷並待點交與丙○○，固據
    其提出桃園縣政府准予變更營業所在地函、營利事業登記證、新營業處所招牌照
    片及遷址營業廣告等（見原審卷第五一頁至五三頁）為證，惟為丙○○所否認，
    且乙○○、甲○○所提證據僅能證明其已準備在他址繼續營業，尚不足已證明其
    已自原址即四一號及四三號房屋搬遷，而依丙○○所提於八十九年七月二十一日
    所拍之照片（見原審卷第七一頁正反面），四一號及四三號房屋內尚有甚多物品
　　，乙○○、甲○○亦不否認有如照片上所示物品存在情事（見原審卷第七九頁）
　　，雖稱原址僅剩廢棄物，已無法營業，丙○○可自行處理廢棄物云云，並提出新
　　舊招牌對照照片（見原審卷第八九頁）為證，然觀諸前揭丙○○提出之照片顯示
　　，於八十九年七月二十一日上開屋內尚有神明、神桌、電視（或電腦）、千斤頂
　　‧‧‧等各式器材、裝框證照等物未遷移，乙○○、甲○○所辯，已與民間信仰
　　習慣及經驗法則有違，又乙○○、甲○○於同年八月七日書立承諾書承諾「即日
　　起三日內立承諾書人更需搬遷上開房屋內『所有物品』，否則逾期視同廢棄物」
　　等語，有丙○○所提承諾書影本（見原審卷第二三頁）可參，則如屋內所留確係
　　廢棄物，逕書明係廢棄物即可，是所稱僅剩廢棄物云云自無足採。又雖乙○○、
　　甲○○稱當時係簽名於空白承諾書云云（見本院卷第四十九頁），惟未舉證以實
　　其說，抗辯不足採信。準此，乙○○、甲○○確未於八十九年七月二十日完成有
　　關給付之必要行為，自難謂已依債務本旨提出給付，縱丙○○確實未於是日前來
　　受領，亦難謂受領遲延，是丙○○主張其非受領遲延等語，堪予採信。
  (三)乙○○、甲○○復主張已於八十九年七月二十二日將四一號及四三號房屋之鑰匙
    交與丙○○云云，然為丙○○否認，而證人徐榮鑑固證稱：「去年的有一天我在
    工作，‧‧‧有聽到徐先生叫徐太太拿鑰匙下來，說有人要來交房子」等語（見
    原審卷第七七頁），惟亦證稱：「沒有看到把鑰匙交給什麼人」、「（有沒有聽
    到乙○○與丙○○交談？）我是沒有注意是不是他」、「看到乙○○和丙○○先
    生兩個人站著，我很忙所以我只看一眼而已」等語（見原審卷第七七頁至七八頁
    ），丙○○稱從未見過證人，證人於忙碌而只看一眼情況下，豈能記得一年多前
    曾見到之人為丙○○？且其亦證稱不知乙○○、甲○○將鑰匙交予何人，是乙○
    ○、甲○○抗辯已點交房屋予丙○○云云，尚難採信。
  (四)乙○○於八十九年八月七日所立承諾書已明載：「立承諾書人乙○○茲於民國八
    十九年八月七日交付買賣標的物即平鎮市○○路○段四一及四三號房屋予甲方即
    新衡企業公司丙○○先生無誤」等語（見原審卷第二三頁），雖其辯稱是日係辦
    理應互相找補之稅款及墊款結算云云，並提出結算書（見原審卷第五六頁）為證
    。惟查兩造縱於是日辦理結算，亦非不得同時辦理交屋手續，兩者並非不相容，
    而揆諸上開承諾書亦明載八十九年八月七日點交房屋，因之乙○○、甲○○抗辯
    是日僅結算稅款等云云，與承諾書意旨不符，所稱自不足採信。
  (五)乙○○、甲○○主張丙○○應於八十九年四月三十日將三二八號房屋過戶與乙○
    ○、甲○○，惟遲至八十九年六月一日始辦妥過戶手續，已屬違約，丙○○不得
    請求乙○○、甲○○先履行交屋云云，惟查其已陳明未據以主張丙○○移轉三二
    八號房屋所有權遲延（見本院卷第四十三頁第九行），且兩造復未就三二八號房
    屋之過戶及本件四一號及四三號房屋之交付間有同時履行之約定，丙○○已於八
    十九年六月一日將房屋過戶與甲○○，有建物登記謄本（見原審卷第二七頁）可
    稽，且為乙○○、甲○○所是認，縱丙○○有給付遲延情事，乙○○、甲○○非
    可因此解免其本身之遲延責任。
  (六)乙○○、甲○○另稱縱渠等未如期點交房屋，丙○○依八十九年五月十八日交屋
    證明書之約定（見原審卷第二十頁），已有權逕行進入並處理其內物品以保權益
    云云。惟按「當事人雙方約定互相移轉金錢以外之財產權者，準用關於買賣之規
    定」、「物之出賣人，負『交付』其物於買受人，並使其取得該物所有權之義務
    」，民法第三百九十八條、第三百四十八條明文規定。按兩造係約定由丙○○購
    置房屋交換乙○○、甲○○所有之系爭不動產，並移轉所有權，依上揭民法規定
    ，雙方自應互負「交付」不動產及使對方取得不動產權利之義務，所謂「交付」
    ，乃係「占有之移轉」，須有讓與合意與交付，始告「移轉」。依上開交屋證明
    書之約定內容，雙方不過係就房屋之「交付」約定其履行日而已，如係約定丙○
    ○不經乙○○、甲○○之交付，即得直接占有使用四一號及四三號房屋，則乙○
    ○、甲○○本身何需準備於八十九年七月二十日準時交屋？是乙○○、甲○○上
    開抗辯，亦非可採。
  (七)綜上，丙○○主張乙○○、甲○○未依約於八十九年七月二十日而遲至同年八月
    七日始將四一號及四三號房屋交付丙○○，已屬違約，其依約得請求乙○○、甲
    ○○給付違約金等語，自為可採。
五、按當事人約定契約不履行之違約金過高者，法院固得依民法第二百五十二條以職
    權減至相當之數額，惟是否相當仍須依一般客觀事實、社會經濟狀況及當事人所
    受損害情形，以為酌定標準，最高法院四十九年台上字第八○七號判例可資參照
    。經查：
  (一)系爭四一號及四三號房屋之交付，依其性質，自應在房屋所在地為之，丙○○於
    約定之八十九年七月二十日前往四一號及四三號房屋所在地受領交付。惟乙○○
    、甲○○於是日並未點交房屋已如前述，次日即八十九年七月二十一日丙○○既
    到四一號及四三號房屋所在地拍照，而依其提出當日拍攝照片顯示上開房屋門戶
    全開，應有人在家，而且乙○○、甲○○遷移營業之新址即丙○○用以與乙○○
    、甲○○交換之三二八號房屋就在對面，丙○○不前往要求、督促乙○○、甲○
    ○交屋，以維權益，卻僅拍照存證，事後主張受有損害，要求給付違約金，行使
    權利之方式即與誠信原則不盡相符。
  (二)乙○○、甲○○雖至八十九年八月七日始將房屋交付予丙○○，但距約定之日，
    僅遲延十七日，且丙○○於乙○○、甲○○交付房屋時，又同意其得於是日起三
    日內搬遷屋內物品，此觀前揭承諾書自明，而系爭不動產交換契約書第八條對於
    履行程度及違約情節之輕重，既均未衡量，以違約一律賠償一千萬元充作違約金
    之約定，尚非合理。丙○○雖主張因乙○○、甲○○未依約定日期交屋，致使其
    收購土地後本欲賣給建設公司之投資計畫無法如期舉行，已支出四億二千餘萬元
    ，損失甚鉅等語，並提出地籍圖謄本及其收購鄰近土地之買賣契約書影本（見本
    院卷第九七頁至一一三頁）為證，惟丙○○亦自承與建設公司之投資計畫僅口頭
　　約定，無法舉證證明，亦無解約之證明，故所主張相關損害尚難採信。乙○○、
　　甲○○未依約交付房屋予丙○○使用，丙○○遲延期間內未能使用，受有相當於
　　租金之損害，依丙○○所提土地登記謄本（見原審卷第二四至二五頁），系爭桃
　　園縣平鎮市○○段五八○、五八一號二筆建地面積合計一○四平方公尺，該二筆
　　建地業於九十年二月九日因地籍圖重測合併為平鎮市○○段五六五號，有土地建
　　物異動清冊（見本院卷第一二一頁）可稽，上開土地八十九年七月之申報地價每
　　平方公尺二萬七千九百七十一元，合計二百九十萬八千九百八十四元，有地價謄
　　本（見本院卷第一二○頁）為憑，而四十一及四三號房屋，八十九年度課稅現值
　　營業部分分別為三萬九千三百元、二萬六千三百元，住家部分分別為十四萬四千
　　一百元、十三萬五千一百元，合計三十四萬四千八百元，有八十九年度房屋稅繳
　　款書（見本院卷第七八頁）在卷可稽，土地及房屋總價為三百二十五萬三千七百
　　八十四元。依土地法第九十七條第一項規定，依年息百分之十計算，遲延十七日
　　相當於租金之損失為一萬五千一百五十五元。本院斟酌上開情事，並衡量丙○○
　　因乙○○、甲○○之違約，不能舉證證明其受有如何預期損失，其所受不能利用
　　該土地之相當於租金損害，及丙○○於乙○○、甲○○違約遲延時，未積極催促
　　對造履約，維護自身權益，及乙○○、甲○○遲延交付十七日尚非嚴重等一切情
　　況，認兩造約定違約金一千萬元顯然過高，十萬元已足彌補其損害，並對對造生
　　相當懲罰效果，爰核減為十萬元，是本件丙○○請求給付在此金額範圍及起訴狀
　　繕本送達之翌日即民國九十年七月七日起至清償日止按年息百分之五計算之利息
　　部分為有理由，應予准許，逾此範圍之請求為無理由，應予駁回。
六、綜上所述，丙○○依不動產交換契約第八條、交屋證明書第六條之規定，訴請乙
    ○○、甲○○給付違約金三百萬元，及自起訴狀繕本送達之翌日即民國九十年七
    月七日起至清償日止，按年息百分之五計算之利息，於十萬元及自九十年七月七
    日起算之法定遲延利息部分，為有理由，應予准許，逾此範圍之請求為無理由，
    應予駁回。原審就超過上開應准許部分，為上訴人乙○○、甲○○敗訴之判決，
    並為假執行之宣告，自有未洽。乙○○、甲○○上訴意旨就此部分指摘原判決不
    當，求予廢棄改判，為有理由。至於上開應准許部分，原審判命上訴人乙○○、
　　甲○○如數給付，並為假執行之宣告，核無違誤，其二人上訴意旨就此部分，仍
　　執陳詞，指摘原判決不當，求予廢棄，為無理由，應予駁回；而丙○○訴請乙○
　　○、甲○○再給付二百七十萬元本息，不應准許，原審為丙○○敗訴之判決，於
　　法並無違誤，上訴意旨仍執陳詞指摘原判決不當，求予廢棄，非有理由，應予駁
　　回。
七、因本案事證已臻明確，兩造其餘主張陳述及所提之證據，均毋庸再予審酌，附此
    敘明。
八、據上論結，本件乙○○、甲○○上訴為一部有理由、一部無理由，丙○○上訴為
    無理由，依民事訴訟法第四百五十條、四百四十九條第一項、第七十九條但書、
    第七十八條、第八十五條第一項前段，判決如主文。
中　　　華　　　民　　　國　　九十一　　年　　　七　　　月　　 三十 　　日
　　　　　　　　　　　　　　　　　 民事第十五庭
　　                                   審判長法　官　劉　靜　嫻
　　　　　　　　　　　　　　　　　　　　　　 法　官　陳　昆　煇
　　　　　　　　　　　　　　　　　　　　　　 法　官　李　錦　美
右正本係照原本作成。
乙○○、甲○○不得上訴。
丙○○如不服本判決，應於收受送達後二十日內向本院提出上訴書狀，其未表明上訴
理由者，應於提出上訴後二十日內向本院補提理由書狀（均須按他造當事人之人數附
繕本）上訴時應提出委任律師或具有律師資格之人之委任狀；委任有律師資格者，另
應附具律師及格證書及釋明委任人與受任人有民事訴訟法第四百六十六條之一第一項
但書或第二項（詳附註）所定關係之釋明文書影本。
中　　　華　　　民　　　國　　九十一　　年　　　七　　　月　　三十一　　日
　　　　　　　　　　　　　　　　　　　　　　 書記官　明　祖　全
附註：
民事訴訟法第四百六十六條之一（第一項、第二項）：
對於第二審判決上訴，上訴人應委任律師為訴訟代理人。但上訴人或其法定代理人具
有律師資格者，不在此限。
上訴人之配偶、三親等內之血親、二親等內之姻親，或上訴人為法人、中央或地方機
關時，其所屬專任人員具有律師資格並經法院認為適當者，亦得為第三審訴訟代理人
。
